臺灣高等法院高雄分院刑事判決
109年度上易字第151號
上  訴  人  臺灣屏東地方檢察署檢察官
上  訴  人  
即  被  告  黃政雄


            簡薇玲


上  一  人
選任辯護人  潘欣愉律師（法扶）
            許仲盛律師（法扶）
上列上訴人等因被告等詐欺等案件，不服臺灣屏東地方法院107
年度易字第37號，中華民國109年1月21日第一審判決（起訴案號
：臺灣屏東地方檢察署106年度偵字第9817號），提起上訴，本
院判決如下：
    主  文
上訴駁回。
    事  實
一、李○○為址設屏東縣○○鎮○○路00巷00號1 樓之聖源企業行之實
    際負責人（登記負責人為李○○之子李○○），聖源企業行與瑞
    華營造工程有限公司（下稱瑞華公司）間有工程款新臺幣（
    下同）852 萬5,130 元之債務關係，乙○○知悉李○○財務困難
    後，向李○○稱可代理聖源企業行與瑞華公司協商分期清償工
    程款事宜，李○○遂於民國103 年11月間某日，委由乙○○、甲
    ○○與瑞華公司協商關於聖源企業行延期及分期清償工程款事
    宜，並向瑞華公司取回聖源企業行原先開立之支票2 紙（票
    據號碼：KN0000000 、KN0000000 ，發票日期：103 年11月
    30日，下稱甲組支票2 紙）。嗣由乙○○與甲○○於103 年11月
    20日前往瑞華公司洽談分期付款，經瑞華公司之負責人黃○○
    同意以甲○○開立之支票清償工程款即可延期並無息分8 期給
    付，乙○○遂交付甲○○先後簽發如附表一所示之支票（金額共
    計852 萬5,130 元）予瑞華公司。詎乙○○、甲○○與瑞華公司
    達成上開協議後，分別為下列行為：
  ㈠乙○○、甲○○意圖為自己不法之所有，基於詐欺之犯意聯絡，
    未向李○○告知係以甲○○簽發之支票取得瑞華公司同意無息分
    8 期清償工程款，反由乙○○向李○○佯稱：瑞華公司同意延期
    並分6 期清償工程款，惟需另行給付利息50萬元云云，致李
    ○○因此陷於錯誤，遂於103 年11月25日交付現金35萬元及另
    行開立如附表二所示之支票7 紙（含工程款本金852 萬5,13
    0 元及利息15萬元）與乙○○，請其代為轉交與瑞華公司。乙
    ○○、甲○○遂以利息為名義詐得李○○交付之50萬元（即現金35
    萬元、附表二編號6 所示面額15萬元之支票），由乙○○管領
    。
  ㈡另乙○○取得李○○所交付擬支付瑞華公司工程款即如附表二編
    號2 至5 、7 、8 所示之支票（下稱乙組支票6 紙）後，乙
    ○○分別於103 年12月30日、104 年1 月30日、104 年3 月2 
    日、104 年3 月30日將如附表二編號2 至5 所示支票4 紙存
    入簡○○之華南商業銀行屏東分行帳戶（帳號詳卷）提示兌現
    ，嗣乙○○又以如附表二編號7 、8 支票2 紙之印文不清楚，
    已由甲○○另行開立支票處理為由，要求李○○以現金清償，李
    ○○遂於104 年4 月29日，在屏東縣○○鎮○○路0 段00號聖源企
    業行營業處所，交付現金142 萬元與乙○○，另於104 年5 月
    29日匯款142 萬元至甲○○屏東中正路郵局帳戶（起訴書誤載
    為屏東民生路郵局帳戶，帳號詳卷，下同），經甲○○提領後
    再交與乙○○。詎乙○○取得李○○前揭支票及現金合計852 萬5,
    130 元後，明知應將上開款項支付與瑞華公司，竟意圖為自
    己不法之所有，基於侵占之犯意，僅清償525 萬元，而未將
    其中327 萬5,130 元交付與瑞華公司，以此方式將李○○所交
    付上開款項侵占入己，供己挪用。嗣於104 年5 月中旬，因
    甲○○交付與瑞華公司之支票兌現情形有異，黃○○遂向李○○詢
    問清償工程款事宜，李○○始察覺上情。
二、案經李○○委由蔡祥銘律師、蔡晉祐律師告訴臺灣屏東地方檢
    察署檢察官偵查起訴。
    理  由
甲、有罪部分
壹、程序部分
一、證據能力
　　按被告以外之人於審判外之言詞或書面陳述，屬傳聞證據，
    原則上不得作為證據；惟按被告以外之人於審判外之陳述，
    雖不符刑事訴訟法第159條之1至第159條之4之規定，而經當
    事人於審判程序同意作為證據，法院審酌該言詞陳述或書面
    陳述作成時之情況，認為適當者，亦得為證據，刑事訴訟法
    第159條第1項、第159條之5第1項分別定有明文。查本判決
    所引用屬於傳聞證據之部分，均已依法踐行調查證據程序，
    且檢察官、上訴人即被告甲○○（下稱被告甲○○）、上訴人即
    被告乙○○（下稱被告乙○○）及其辯護人於本院準備程序時，
    均對證據能力為明示同意（見本院卷第349頁），迄至言詞
    辯論終結止，均未聲明異議，基於尊重當事人對於傳聞證據
    之處分權，及證據資料愈豐富愈有助於真實發現之理念，本
    院審酌該等證據作成時情況，並無違法取證之瑕疵，且無顯
    不可信之情形，以之作為證據應屬適當，自均有證據能力。
二、告訴權之認定
　　被告甲○○主張:告發人李○○雖主張伊為聖源企業行之實際負
    責人（登記負責人為李○○之子李○○）。然本件係聖源企業行
    與瑞華公司間之工程款852萬5,130元之債務關係。依法而論
    ，告訴權人係就犯罪之標的擁有法律上之權利者，故李○○雖
    提出告訴狀，然於訴訟程序，其應僅為告發人之地位，一審
    於準備程序、審判程序均允其以告訴人身分閱卷、參與訴訟
    程序並當場陳述意見等訴訟行為，實有違法院組織法、刑事
    訴訟法之規定，故一審判決顯有違誤云云。按犯罪之被害人
    ，得為告訴，刑事訴訟法第232條定有明文。經查聖源企業
    行之登記負責人雖為李○○，然實際經營者為李○○，除據李○○
    證述明確外（見原審卷二第16頁），被告乙○○始終陳述其均
    係與李○○交涉本案，是李○○顯為本案之真正被害人，堪以認
    定，依前述刑事訴訟法之規定，其自得對被告甲○○提出告訴
    。被告甲○○此部分所指，容有誤會。
貳、實體部分
一、訊據被告乙○○、甲○○固坦承因聖源企業行積欠瑞華公司工程
    款852 萬5,130 元之債務，由被告甲○○先後開立如附表一編
    號1 至10所示之支票，以向瑞華公司取回聖源企業行原先開
    立之甲組支票2 紙；嗣被告乙○○將如附表二編號2至6 所示
    之支票提示兌現後，由被告乙○○收受上開支票面額款項，告
    訴人李○○（下稱告訴人）並於103 年11月25日交付現金35萬
    元與被告乙○○，另因如附表二編號7 、8 所示之支票作廢，
    告訴人遂於104 年4 月29日交付現金142 萬元與被告乙○○，
    並於同年5 月29日匯款142 萬元至被告甲○○之屏東中正路郵
    局帳戶，被告甲○○再將142 萬元交付與被告乙○○等事實，惟
    被告乙○○矢口否認有何詐欺及侵占之犯行，被告甲○○否認有
    何詐欺之犯行，被告乙○○上訴意旨主張：由聖源企業行之彰
    化銀行多幣別帳號存款交易查詢表可知，於103年12月間起
    至104年4月間止，告訴人兌現如附表二編號2至5所示之支票
    期間，被告乙○○確實有數十筆款項匯入聖源企業行之彰化銀
    行帳戶，可見被告乙○○確實有借款與告訴人並匯款至聖源企
    業行之行為，實屬確定，告訴人僅係因事後反悔致謂前揭金
    額乃係為清償瑞華公司之工程款云云。被告甲○○上訴意旨辯
    稱:
　　㈠本案屬第三人代償之債務關係，被告乙○○並無詐欺之    
    犯行：
    1.案發當時乙○○業已投資交付鉅額資金予聖源企業行，則乙
      ○○係就系爭工程款債務之履行為有利害關係之人，其代位
      聖源企業行清償系爭債務852萬5130元後，瑞華公司對於
      聖源企業行之系爭工程款債權即當然移轉予乙○○；嗣後乙
      ○○收受聖源企業行所簽發作為分期清償本金及利息之支票
      ，本得由乙○○持有而自由處分，故應無涉有侵占之犯行。
    2.依告訴人告發狀及其108年10月1日原審證述可知，告訴人
      兩次所陳之內容，容有矛盾之疑點如下：①乙○○到瑞華公
      司之前，聖源企業行有無先跟乙○○他們說大概分六期一事
      （即告訴人業巳先提出分期條件）？又當時聖源企業行其
      是否已經簽發分期之票據及利息？再者，是否已先將簽發
      分期之票據及利息交予乙○○收執，然後委請乙○○轉交予瑞
      華公司，以換回聖源企業行積欠瑞華公司工程款2張支票
      ？②乙○○確定何時，將聖源企業行積欠瑞華公司工程款2張
      支票，交付予聖源企業行？
    3.本件系爭工程款債務金額高達852萬5130元，聖源企業行
      卻無詳查相關事證，即貿然同意簽發分期之票據及交付利
      息，實令人難以置信。況告訴人從商多年，豈會單憑被告
      乙○○片面之詞即遽然簽發分期之票據及交付利息，而遲至
      「104年4、5月間至瑞華公司時」方知悉上情？從而，告
      訴人於簽發分期之票據及交付利息當時，是否確實不知系
      爭工程款債務已以甲○○所簽發之8張支票『代償』一事，要
      非無疑。
    4.被告乙○○既已代償聖源企業行債務852萬5130元，則其嗣
      後與聖源企業行聯繫如何分期清償『代償之本金及利息』，
      以保障己身債權，本無何悖於常情事理之處，即非施用詐
      術。而聖源企業行就其處理乙○○代償債務部分，理應係已
      自行評估分期之可行性，並參酌經營上所需資金之運用，
      始為簽票分期清償之結果，究難倒果為因遽予推認被告乙
      ○○要求聖源企業行負擔多於本金之50萬元利息債務，自始
      即有不法所有之意圖，而係施用詐術令聖源企業行陷於錯
      誤，始簽發分期之票據及交付利息等情。
    ㈡本件乙○○與告訴人就上開糸爭工程款債務，於發生代償之
      情事後，渠等兩者間（無論於代償之事前或事後）所互相
      約定聖源企業行如何進行分期清償一情，被告甲○○並無參
      與且不知情，故應無涉有詐欺之情節：
    1.依告訴人108年10月1日原審證述可知，被告甲○○到瑞華公
      司之前後，均無參與聖源企業行與乙○○間如何決策分期清
      償細節，及被告甲○○係以告訴人與被告乙○○所決策分期清
      償之情節，配合辦理，被告甲○○並無置喙餘地。
    2.被告乙○○與告訴人間於研議聖源企業行如何簽發分期清償
      支票及利息時，已互相考量聖源企業行資金運作等情節、
      並無施用詐術。因此，嗣後聖源企業行與瑞華公司間始會
      另立其他契約或以其他法律行為，同意履行之前分期清償
      之糸爭工程款債務。本件事發之原委及過程，告訴人遲至
      於105年10中旬始提出告訴，實際上乃肇因於其嗣後無法
      履行相關代償債務間之纠葛，意圖脫免債責、以刑逼民，
      而惡意提出。
    ㈢原判決顯然漏未審酌以下重要事證：
　　　依告訴人108年10月1日原審證述，瑞華公司將聖源企業行
      積欠瑞華營造工程有限公司工程款之2張支票交付予被告
      乙○○，被告乙○○於將該2張支票交付予聖源企業行後，聖
      源企業行始簽發分期之票據及交付利息等情及嗣後當事人
      兩者如何履行相關約定等原因關係等語。本案實應究明上
      開情節，更能徵顯告訴人於提出告訴時刻意掩飾，故意就
      案發事實之真確細節過程，不予敘明。
    ㈣再查，被告乙○○於一審所為答辯：就其所收取『聖源企業行
      作為分期清償，所簽發分期票據及交付50萬元利息』，告
      訴人明知該款項之來源及何時應為兌現；嗣後告訴人卻刻
      意陸續以作為聖源企業行週轉資金使用為由，轉向被告乙
      ○○借貸，被告乙○○主張依此可證明其無侵占及詐欺犯行，
      反而是告訴人將上開款項借貸後，任意挪為私用，因無法
      返還遂惡意提告。此部分一審竟未予詳查卷內所函調就有
      關上開款項，係被告乙○○與告訴人兩者間之資金往來明細
      此等重要之事證云云。
      經查：
（一）聖源企業行因積欠瑞華公司工程款852 萬5,130 元，由告
      訴人於103 年11月間某日，委託被告乙○○、甲○○向瑞華公
      司協議延期並分期清償上開工程款事宜，並由被告甲○○先
      後開立如附表一編號1 至10所示之支票，以向瑞華公司取
      回聖源企業行原先開立之系爭支票2 紙；如附表一編號3 
      、4 所示之支票，因資金調度問題，由被告甲○○開立如附
      表一編號9 、10所示之支票更換票據，而由被告乙○○代被
      告甲○○簽立此部分收據；嗣告訴人均將如附表二編號2至6
       之支票兌現後由被告乙○○收受，並於103 年11月25日交
      付現金35萬元與被告乙○○，另因如附表二編號7 、8 所示
      之支票作廢，李○○遂於104 年4 月29日交付現金142 萬元
      與被告乙○○，於同年5 月29日匯款142 萬元至被告甲○○之
      屏東中正路郵局帳戶，被告甲○○再將142 萬元交付與被告
      乙○○，而因被告甲○○所開立如附表一編號8 至10之支票遭
      退票，聖源企業行尚積欠瑞華公司工程款達327 萬5,130 
      元等情，業據被告乙○○、甲○○所不否認（見原審卷一第36
      頁正反面、第63頁正反面、第147 頁正反面、第150 頁；
      原審卷二第102 至103 頁反面；本院卷第342-344頁），
      核與告訴人、證人即瑞華公司實際負責人黃○○、證人即瑞
      華公司會計葉○○於原審證述情節相符（見原審卷二第4 至
      23頁、第71至81頁反面、第82至86頁反面），並有系爭支
      票2 紙影本（票據號碼：KN0000000、KN0000000 ，發票
      日期：103 年11月30日）、104 年5 月13日簽立之收據、
      104 年6 月2 日支票收訖證明、104 年5 月29日付款明細
      表、簡○○之華南商業銀行屏東分行帳戶存款往來交易明細
      表暨對帳單、黃家政之臺灣銀行屏東農科園區分行存摺存
      款歷史明細查詢、聖源企業行之彰化銀行支票存款帳號資
      料及交易明細查詢、被告甲○○之屏東中正路郵局客戶歷史
      交易清單各1 份等在卷可稽（見他卷第10至13頁、第60頁
      反面、第65頁、第68頁反面至69頁反面；原審卷一第218 
      至224 頁、第226 至231 頁）。雖被告乙○○辯稱：104 年
      5 月13日簽立之收據其簽名時是空白，未細看付款明細表
      就簽名，內容均不實在云云（見原審卷一第40頁；原審卷
      二第105 頁），然其好友即被告甲○○自承：「瑞華負責人
      黃○○有同意用我開的8張票支付」（見本院卷一第342頁）
      且不爭執告訴人有交付附表二所示之支票及現金與被告乙
      ○○（僅爭執告訴人交付給被告乙○○之時間點，見本院卷一
      第343頁），核與上開收據之內容，載明被告甲○○開立如
      附表一編號1 至8 所示之支票作為代償聖源企業行應支付
      瑞華公司之工程款一節相符；另上開付款明細表之內容，
      則載明被告乙○○、甲○○向瑞華公司協調分期付款，並分別
      收受聖源企業行交付之如附表二所示之支票及現金，細繹
      該收據、付款明細表之格式係以表格、文字依文意表示依
      序層層堆疊，被告乙○○之簽名則分別緊接文字及表格後為
      之，又衡情被告乙○○亦非毫無社會經驗或辨別事理能力之
      人，自無可能在空白內容之紙上簽名或蓋印，另被告乙○○
      於原審審理中供稱：付款明細表這張是支票兌現後才簽的
      ，告訴人說要給會計作帳之用，我簽收表示我確實有收到
      這些錢等語（見原審卷二第103 頁），另被告甲○○則供稱
      ：我在付款明細表最後兩格簽名，表示我只就我有收的部
      分簽名，我簽的時候乙○○還沒有簽等語（見原審卷二第10
      3頁），顯均不爭執上開收據、付款明細表之真實性，佐
      以上開收據、付款明細表之內容，足認被告乙○○、甲○○提
      出如附表一所示支票之目的係為取回聖源企業行先前因清
      償工程款所開立之2 紙支票及代聖源企業行清償積欠瑞華
      公司之工程款，與被告乙○○、甲○○已收受李○○所開立如附
      表二所示之支票及現金款項等情節，故被告乙○○空言辯稱
      其在上開收據簽名時空白，上開收據及付款明細表均不實
      在云云，皆不足採。是此部分之事實，應先堪以認定。
（二）事實欄一、㈠部分：
  ⒈被告乙○○部分：
  ⑴查告訴人於原審審理時證稱：因聖源企業行積欠瑞華公司工
    程款債務共852 萬多元，乙○○、甲○○表示可幫我向瑞華公司
    談分期，我跟他們說大概分6 期，1 期就是142 萬元，當時
    沒有約定談妥後會給他們好處，也沒有提到要給瑞華公司利
    息，後來他們回報是說瑞華公司同意分6期，要求50萬元利
    息，要35萬元現金，另15萬元可開支票，我事後沒有向瑞華
    公司確認同意分6 期及要求50萬元利息這件事，原本我要跟
    被告2 人一起去瑞華公司談，但乙○○跟我說瑞華公司不高興
    ，甚至要打我兒子，所以我才沒有一起去瑞華公司談；乙○○
    說瑞華公司是做生意的，錢也要跟銀行借，拿50萬元利息不
    為過，所以我就接受了，而且隔天我的2 張支票就拿回來了
    ，我當時認為他們已經幫我談好，若有問題，瑞華公司一定
    會打電話給我，我就開立如附表二所示之支票，將如附表二
    所示之支票連同35萬元現金交給乙○○，請乙○○交給瑞華公司
    等語（見原審卷二第5 至6 頁、第12頁、第15頁正反面、第
    17至19頁）。證人黃○○證述：甲○○、乙○○去找我之前，沒有
    聽說過李○○說他有財務問題，我沒有聽說李○○無法清償票款
    的問題。大約於103 年11月21日、22日左右，乙○○、甲○○有
    到瑞華公司找我談分期代償聖源企業行工程款事宜，沒有談
    到利息，我們也沒有要求聖源企業行要給付利息，甲○○說他
    開庭很忙，後續事情都交由乙○○處理，乙○○來電同時我有麻
    煩乙○○將李○○或公司負責人即他的兒子一併帶來公司談代償
    ，實際上他們兩人都沒有來。當初聯絡不上李○○，李○○的電
    話打不通，我跟乙○○、甲○○約定後，沒有打電話給告訴人確
    認此事，我認為既然（被告甲○○）是真的律師，就非常相信
    他在社會的賢達地位，所以就當場跟被告甲○○談代償事宜等
    語（見原審卷二第71至73頁背面、75頁正反面、第81頁正反
    面），核與證人葉○○證述：我有看過乙○○2 次，甲○○1次，
    第一次是乙○○與甲○○到瑞華公司談代償聖源企業行之工程款
    ，第2 次是他們跟黃○○講好，乙○○拿甲○○開立之8 張票換回
    聖源企業行2 張支票，是由乙○○打電話到瑞華公司表明有1 
    位甲○○律師要來談代償聖源企業行工程款之事，當天我沒有
    聽到要聖源企業行給付50萬利息之事等語（見原審卷二第82
    至83頁、86頁正反面）相符。參以證人黃○○、葉○○與被告乙
    ○○、甲○○間僅係因被告2 人代告訴人與瑞華公司商討工程款
    清償事宜有所接觸，其等間並無恩怨或債務糾紛，復徵諸證
    人黃○○、葉○○之前開證述互核一致，其等尚無甘冒偽證罪之
    風險而攀誣構陷被告乙○○、甲○○之理；且若瑞華公司確有要
    求聖源企業行須給付50萬元利息，被告乙○○大可直接將李○○
    所交付之35萬元現金及面額15萬元支票交與瑞華公司即可，
    為何由被告乙○○自行收下李○○所交付之50萬元？此部分實與
    常情有違，足認告訴人、證人黃○○、葉○○之證述，應可採信
    。是互核告訴人、證人黃○○、葉○○上開證述可知，證人黃○○
    因為不知告訴人財務困難，故未要求聖源企業行需給付50萬
    元利息，始同意聖源企業行可延期或分期給付所積欠之工程
    款，然被告乙○○因明知告訴人亟需處理積欠瑞華公司工程款
    ，竟向告訴人表示瑞華公司不滿，致告訴人不敢一同出面協
    商，再向告訴人訛稱瑞華公司要求50萬元利息始得為延期及
    分期清償工程款之條件，以隱匿瑞華公司並未要求50萬元利
    息乙情，告訴人因而陷於錯誤，遂交付現金35萬元及如附表
    二編號6 所示面額15萬元之支票與被告乙○○，足見被告乙○○
    確係基於詐欺取財之犯意，告知告訴人需交付50萬元利息之
    錯誤訊息之方式對告訴人施用詐術甚明。參以被告乙○○原於
    偵查中供稱：我為聖源企業行處理此事有收佣金35萬元，另
    15萬元是走路工的意思，但35萬元與15萬元我都退回給李○○
    ，李○○給我現金35萬元，不是要給瑞華公司等語（見他卷第
    38頁反面、第40頁），嗣於原審審理中又辯稱：該50萬元是
    瑞華公司要求分期清償之利息云云，顯見被告乙○○前後供述
    不一，時而表示該50萬元為代聖源企業行處理瑞華公司工程
    款之佣金，又供稱已退回李○○，時而主張係瑞華公司要求之
    利息，所辯前後矛盾，尚難採信。是以，被告乙○○及其辯護
    人辯稱瑞華公司要求聖源企業行需給付50萬元利息云云，顯
    與證人黃○○、葉○○之證述不符，委無可採。另被告乙○○於本
    院再改稱:我去瑞華公司把7張支票跟現金35萬元拿回來給聖
    源企業行王○○，請王○○簽收云云（見本院卷第342頁），然
    業據證人王○○於臺灣屏東地方法院105年度屏簡字第31號、1
    05年度簡上字第150號案件中否認此事，其證述：「是我拿
    八張聖源公司的支票給原告瑞華公司」、「（提示支票收訖
    證明書）是我太太寫的，我太太就是聖源的會計。這張手寫
    的收訖證明書，是我老闆在幾天前到瑞華公司洽談被告甲○○
    還款情形的時候，我老闆拿回來的，上面的字跡是我太太的
    ，其餘我不清楚」、「李○○委託乙○○處理何事及如何處理，
    我均不知情」（見屏簡卷第51頁正反面、簡上卷第195頁）
    等語，且被告乙○○此部分所辯又與被告乙○○於原審自行提出
    之103年11月20日簽收明細表影本（業據瑞華公司、告訴人
    否認為真正，其內容為：交付7張票據及現金35萬元，並由
    瑞華公司代表人「葉○○」所簽收；並將簽收明細表影印一份
    交予李○○簽收，原審卷一第58頁），及其偵查自稱:將35萬
    元與15萬元都退回給李○○云云，互相矛盾。是被告乙○○此部
    分所辯，亦無可採。
  ⑵被告乙○○及其辯護人再辯稱：50萬元係告訴人同意用來清償
    積欠乙○○之債務云云，並提出告訴人與乙○○會帳明細表、10
    3 年11月20日告訴人委託乙○○交付7 張支票及現金35萬元作
    為瑞華公司分期償還之簽收明細表、同意書（保證書）、換
    票明細表各1 份，作為瑞華公司確有要求聖源企業行給付利
    息及告訴人積欠被告乙○○款項之依據。惟查告訴人、證人葉
    ○○均否認上開資料中之簽名為其等所親簽（見原審卷二第11
    頁、第13頁、第84頁反面至85頁反面），並有告訴人之刑事
    陳述意見狀附卷可參（見原審卷一第72至73頁）；再者，上
    開被告乙○○提出之簽收明細表、同意書（保證書）、換票明
    細表各1 紙，經送法務部調查局筆跡鑑定結果，認上開簽收
    明細表、同意書（保證書）、換票明細表其上之「李○○」、
    「葉○○」簽名筆跡，有筆速緩慢、筆劃僵滯抖動不自然之情
    形，且部分字跡線條邊緣亦發現有多處筆壓凹痕，故無法排
    除該等筆跡有描摹仿寫之可能，其上「李○○」、「葉○○」簽
    名筆跡已失書寫者原始、慣常之運筆特性，故歉難與李○○、
    葉○○親書之常態筆跡比對鑑定異同，另上揭李○○與乙○○會帳
    明細表則因被告乙○○未能提出原本，難以分析筆劃細部特徵
    ，且影本無法排除是否有偽變造等情而無從鑑定，有法務部
    調查局文書暨指紋鑑定實驗室108 年5 月14日調科貳字第10
    823203230 號鑑定書在卷足稽（見原審卷一第118 至124 頁
    ），足見被告乙○○提出上開簽收明細表、同意書（保證書）
    、換票明細表資料，有上開鑑定結果所認不自然之跡象，難
    以排除係他人描摹仿寫之可能，與告訴人、葉○○所親自書寫
    之常態有別，自難認上開簽收明細表、同意書（保證書）、
    換票明細表資料確係告訴人、葉○○所親簽；又被告乙○○提出
    之告訴人與乙○○會帳明細表，亦因被告乙○○未能提出原本，
    而無從比對鑑定，佐以被告乙○○於原審準備程序時自陳上開
    資料係由被告乙○○所製作等語（見原審卷一第147 頁正反面
    ），是被告乙○○提出之上開資料既為告訴人、葉○○否認其上
    簽名之真實性，又具有上開鑑定可疑之處，實難為本院所採
    認，自不足作為被告乙○○有利之認定。是被告乙○○及其辯護
    人此部分所辯，亦難採信。
  ⑶再者，縱認證人王○○於臺灣屏東地方法院所述，本案於被告
    甲○○跳票後，告訴人確有另向被告乙○○借款以清償對瑞華公
    司欠款並支應聖源企業行之經營，然此乃為本案案發後之另
    一借貸關係，本案係被告乙○○向告訴人佯稱因瑞華公司要求
    聖源企業行給付利息云云，致告訴人有所誤認始願意交付50
    萬元，與告訴人是否另積欠被告乙○○債務，係屬二事，當不
    可混為一談，自不得僅因告訴人與被告乙○○間具有借款債務
    關係，即認告訴人所交付與被告乙○○之款項均得用於清償其
    等間之債務。
  ⑷被告乙○○提出証明書、切結書各1 紙、領具單3 紙（見原審
    卷一第160 頁、第166 頁、第170 至172 頁）作為係瑞華公
    司事後退回如附表二所示之支票及35萬元現金，並由被告乙
    ○○支付乙組支票6 紙款項之依據，然證人李○○、葉○○否認其
    上簽名及印章或指紋之真實性（見原審卷二第13頁反面、第
    17頁反面至18頁、第85頁反面），乙○○乃聲請將上述文書，
    及背面蓋有聖源企業行、李○○及瑞華營造工程有限公司大小
    章之合作金庫商業銀行票號PW0000000、PW0000000、PW0000
    000、彰化商業銀行票號LN0000000○紙支票送法務部調查局
    鑑定。除其中被告乙○○所提出之證明書為影本，無法提出正
    本（見本院卷一第455頁審理單），本院無從送請鑑定外，
    本院另向彰化銀行調取雙方均不爭執真實性之聖源企業行、
    李○○印鑑卡，真正之蔡祥銘律師刑事委任狀原本，請蔡祥銘
    律師提出「蔡祥銘律師印」印章實物1枚，請告訴人至本院
    製作指紋登記卡，以上述資料作為比對樣本，送請法務部調
    查局鑑定被告乙○○提出證據之真偽。法務部調查局乃將之分
    類如下:
　　①合作金庫商業銀行票號PW0000000、PW0000000、PW0000000
      、彰化商業銀行票號LN0000000之支票原本各1紙；編為甲
      類資料。
　　②104年1月30日切結書原本1紙；編為乙類資料。
　　③103年11月20日、103年11月25日、103年11月26日領具單原
      本各1紙；編為丙類資料。
　　④103年11月20日委任書及其附件原本1份；編為丁類資料。
　　⑤彰化銀行企業戶顧客印鑑卡原本1紙；編為A類資料。
　　⑥刑事委任狀原本1紙，編為B類資料。
　　⑦「蔡祥銘律師印」印章實物1枚；編為C類資料。
　　⑧李○○指紋登記卡原本1紙。
　　鑑定結果為:
　　①、印文鑑定部分：
    a.甲、乙、丙、丁類資料上「李○○」印文均與A類資料上「
      李○○」印文不同。其中甲類資料彰化商業銀行支票正面「
      李○○」印文，因紋線特徵不清，無法鑑定異同。
    b.甲、乙、丙類資料上「李○○」印文相同。
    c.甲、丁類資料上「瑞華營造工程有限公司」、「黃○○」印
      文相同。
    d.丁類資料上「蔡祥銘律師印」印文與B、C類資料上/所蓋
      「蔡祥銘律師印」印文不同。
    e.有關「聖源企業行」印文之異同，依現有印文資料歉難鑑
      定；如仍需鑑定，請補送蓋印A類資料上「聖源企業行」
      印文之印章實物及與爭議資料時間相近之其他蓋印清晰之
      參考印文原本，再併同原送鑑資料過局，俾利鑑析。
    ②指紋鑑定部分：
      案經逐一檢查與比對爭議之12枚指印，即乙類資料11枚指
      印、丙類資料1枚指印，發現該等指印不僅形體大小吻合
      、印色濃淡一致、紋線分布相符，印墨沉積與殘點之位置
      、特徵亦均相同。是自然捺印2枚或2牧以上指印時，其印
      跡型態與印墨特徵應難如此相符，研判乙、丙類資料上12
      個指印應非李○○手指直接捺印。
　　有法務部調查局109年10月6日調科貳字第10903283280號函
    暨指紋鑑定實驗室鑑定書可證（本院卷二第169-219頁），
　　顯見甲、乙、丙、丁類之印文均非真正，核與告訴人指訴（
    見本院卷二第243-245頁）及證人葉○○證述相符，益證被告
    乙○○所辯均屬虛偽。
　⑸被告乙○○見上述鑑定結果對其不利，乃自行將證明書（切結
    書）、保證書（切結書）、切結書送雲芝聯合鑑定顧問有限
    公司鑑定，鑑定結果認為「證明書（切結書）、保證書（切
    結書）、切結書上聖源企業行印文與比對文件上5處比對聖
    源企業行印文，二者相符」、「證明書（切結書）、保證書
    （切結書）、切結書上李○○印文與比對文件上8處比對李○○
    印文，二者相符」（見本院卷三第391-444頁）云云。惟查
    其送鑑之比對文件為「票號GB0000000、LN0000000、GB0000
    000支票、李○○身分證及健保卡影本」，本院均無從先行檢
    視查證比對文件之真實性，該公司據以鑑定之結果，自難採
    為有利被告乙○○之證據。　
  ⒉被告甲○○部分：
  ⑴查告訴人證述：乙○○主動提議要會同甲○○去瑞華公司幫我談
    分期工程款之事宜，乙○○與甲○○均在場並自願出面去談分期
    ，我們3 人並無約定如與瑞華公司談成分期給付要給乙○○、
    甲○○好處，我也沒有答應要給乙○○、甲○○好處，後來他們談
    好後回報是說瑞華公司同意分6 期，要求50萬元利息，要35
    萬元現金，15萬元可開支票；乙○○沒有說他們是以甲○○名義
    開票給瑞華公司，也沒有說瑞華公司不要我的票，後來到10
    4 年5 月中，黃○○打電話給我說我們都沒付錢，我才知道瑞
    華公司收的不是我的票，是甲○○開的票去分8 期；乙○○沒有
    投資聖源企業行，並非聖源企業行之股東，我都是拿支票跟
    乙○○調錢等語（見原審卷二第5 至7 頁、第14頁、第22至23
    頁）。證人黃○○證述：當時乙○○來電說因聖源企業行開給瑞
    華公司的兩張支票到期無法兌現，由甲○○律師出面洽談相關
    清償、代償之事，當時我有請葉○○向法律顧問蔡（祥銘）律
    師詢問屏東有無甲○○律師，蔡律師查詢回覆有後，就開始談
    清償、代償的事情，過程中都是乙○○起頭，乙○○表明她是甲
    ○○律師的助理，因為聖源企業行周轉有問題，聖源企業行的
    資金都是他們幫忙處理，乙○○提到要由甲○○律師代償，提到
    甲○○在國外投資很多，取信我們代償的過程沒有問題，談到
    用甲○○個人支票代償，當場我有聽到甲○○說他要投資聖源企
    業行，所以幫聖源企業行清償款項，甲○○說他開庭很忙，以
    後這件事由乙○○處理，在乙○○與甲○○找我之前，我沒聽說李
    ○○財務有問題或無法清償票款，我當時確認甲○○是律師後，
    就相信甲○○在社會的賢達地位，當場就同意談代償的事等語
    （見原審卷二第71頁反面至76頁）。準此以觀，被告乙○○與
    甲○○係主動出面代聖源企業行向瑞華公司談分期及延期清償
    事宜，且告訴人、被告乙○○與甲○○間並未約定事成之後，告
    訴人須給付被告乙○○、甲○○報酬或好處，衡情被告甲○○為執
    業律師，顯為具有法律專業及社會歷練經驗之成年人，應知
    悉開立自己之支票用以代償聖源企業行積欠瑞華公司之工程
    款可能使自己負擔高額債務，且被告甲○○與告訴人間亦無特
    殊情誼或業務往來關係，當不致平白無故甘冒為告訴人背負
    開立支票代償之風險，而為如此大費周章且吃力不討好之事
    ，足見被告乙○○、甲○○間應就可藉利息名義取得告訴人交付
    50萬元乙事有所謀議，並推由被告乙○○負責出面向瑞華公司
    及告訴人交涉，利用瑞華公司與告訴人未能直接面對面接觸
    之機會以詐得50萬元之不法款項。再者，被告乙○○與瑞華公
    司前未曾接觸，若非被告乙○○偕同被告甲○○出面，並以被告
    甲○○律師之身分取信於黃○○，黃○○斷不會貿然接受被告乙○○
    、甲○○提出代償之條件，並接受被告甲○○所開立之支票後，
    旋即交回聖源企業行所開立之系爭支票2 紙。
  ⑵按共同正犯之成立，祇須具有犯意之聯絡及行為之分擔，既
    不問犯罪動機起於何人，亦不必每一階段犯行，均須參與，
    若在合同意思範圍內，相互利用他人之行為，以達其犯罪之
    目的，且分擔犯罪行為之一部，即應對於全部所發生之結果
    共同負責（最高法院34年上字第862 號、32年上字第1905號
    、91年台上字第50號判例要旨參照）。經查，被告甲○○既與
    被告乙○○一同出面協商聖源企業行分期償還瑞華公司工程款
    ，並由被告甲○○負責開立支票以代清償，再由被告乙○○向告
    訴人訛稱需交付50萬元利息與瑞華公司云云，致告訴人陷於
    錯誤而交付50萬元款項與被告乙○○，堪認被告乙○○、甲○○間
    有犯意聯絡及行為分擔，而為詐欺李○○之共同正犯，尚不因
    乙○○詐得50萬元後未與被告甲○○朋分犯罪所得而有所改變。
    是被告甲○○上開所辯，尚不足採。
  ⒊綜上，被告乙○○、甲○○明知瑞華公司並無要求聖源企業行給
    付50萬元利息作為延期及分期清償工程款之條件，仍向告訴
    人佯稱需給付50萬元利息，顯為誘使告訴人交付款項之詐術
    ，其主觀上有不法為自己所有之詐欺意圖，致告訴人上當受
    騙，而交付50萬元款項與被告乙○○，而被告甲○○倘非當時評
    估有利可圖，當不致與乙○○共同前往瑞華公司洽談，並向瑞
    華公司實際負責人黃○○表示自己為律師、擁有甚多資產，具
    有為聖源企業行償債之能力以取信黃○○，並開立如附表一所
    示之支票，被告甲○○實難就被告乙○○上開詐欺告訴人之行為
    諉為不知，故被告乙○○、甲○○此部分詐欺取財犯行至為明確
    ，應堪以認定。被告乙○○及其辯護人、被告甲○○上開所辯，
    無一足採。
 (三)事實欄一、㈡部分：
  ⒈查被告乙○○有收受告訴人所開立之乙組支票6 紙及現金284 
    萬元共計852 萬5,130 元乙情，為被告乙○○所不否認，並有
    上揭付款明細表、簡○○華南商業銀行屏東分行帳戶存款往來
    交易明細表暨對帳單、黃家政之臺灣銀行屏東農科園區分行
    存摺存款歷史明細查詢、聖源企業行之彰化銀行支票存款帳
    號資料及交易明細查詢、被告甲○○之屏東中正路郵局客戶歷
    史交易清單各1 份在卷可憑，業經本院認定如前，不再贅述
    ，而被告乙○○係受告訴人委託收受乙組支票6 紙及現金284 
    萬元以處理清償聖源企業行積欠瑞華公司之工程款債務，其
    中仍有327 萬5,130 元未清償瑞華公司，亦為被告乙○○所不
    否認，並據告訴人、證人黃○○證述在卷（見原審卷二第5 至
    6 頁、第16至17頁、第72至74頁反面），此部分事實，應先
    堪以認定。
  ⒉查告訴人證述其所開立乙組支票6 紙，均係用來清償瑞華公
    司之工程款乙節，業經其證述如前，且被告乙○○亦供稱：乙
    組支票6 紙，係告訴人開給我，用來支付甲○○要兌現給瑞華
    公司之支票等語（見他卷第38頁反面至39頁反面），可認告
    訴人所開立乙組支票6 紙，確係用來清償聖源企業行積欠瑞
    華公司之工程款，而非用於償還向被告乙○○借款之債務，堪
    可認定。而被告乙○○明知告訴人交付與其之乙組支票6 紙係
    用於清償瑞華公司之工程款，並坦認確已收受如附表二編號
    2 至5 所示之支票及如附表二編號7 、8 所示之284 萬元現
    金共計852 萬5,130 元，然瑞華公司僅實際受償525 萬元，
    尚有327 萬5,130 元未獲清償，則被告乙○○就前揭差額327 
    萬5,130 元，未經告訴人同意，不僅未將上開款項用於清償
    聖源企業行積欠瑞華公司之工程款債務，且迄未就上開款項
    去處、用途提出合理說明，是告訴人指訴被告乙○○侵占該等
    款項，應屬有據。
  ⒊被告乙○○雖辯稱：告訴人所交付之乙組支票6 紙，均係告訴
    人向伊借錢軋票才能兌現，故上開款項是告訴人清償積欠伊
    之債務云云，並請求調閱聖源企業行之帳戶明細為憑。惟按
    刑法侵占罪之成立，係於持有他人之物之狀態中，表現其排
    除權利人對於物之行使而為自己或第三人不法所有意圖之取
    得行為，亦即行為人將主觀上易持有為所有之意圖，轉換為
    客觀取得行為，即屬該當。倘持有人未獲得所有權人同意，
    擅將所持有之物逕以自己名義借貸與他人或挪為己用，應認
    主觀上已具有變更持有為所有之意思。經查，觀諸聖源企業
    行之彰化銀行多幣別帳號存款交易查詢表可知，於103 年12
    月間起至104 年4 月間止，即告訴人兌現如附表二編號2 至
    5 所示之支票期間，被告乙○○確實有數十筆款項匯入聖源企
    業行之彰化銀行帳戶，有前開聖源企業行之彰化銀行多幣別
    帳號存款交易查詢表可參（見原審卷一第177 至201 頁），
    惟被告乙○○此部分匯款至聖源企業行之行為，至多僅得認定
    被告乙○○於此期間內或有多次借款與告訴人或為告訴人調借
    現金之可能，尚不足以作為其得違反告訴人交付上開款項用
    意而自行處分該款項，甚至將之挪用於清償告訴人積欠自己
    債務之正當理由。是不論告訴人所兌現及交付之上開款項，
    果真係被告乙○○所提供或為告訴人調借之款項，該款項均為
    告訴人用於清償積欠瑞華公司之工程款債務，被告乙○○未經
    告訴人同意，自不得擅自變易持有為所有之意思，予以支配
    處分。被告乙○○既明知該327 萬5,130 元，只用於清償聖源
    企業行積欠瑞華公司之工程款，縱其所辯為真，無論係擅自
    決定用於清償告訴人積欠自己之債務，抑或再行借出與告訴
    人，均可認係被告乙○○以自己所有之意思支配使用告訴人交
    付用於清償瑞華公司之款項，亦為自行支配處分之易持有為
    所有之態樣之一，是被告乙○○此部分抗辯尚無礙被告乙○○成
    立侵占犯罪之認定。
　4.再者，若被告乙○○辯稱乙組支票6 紙之款項均由其支付為真
    ，何以如附表二編號7 、8 之支票已作廢，仍須由告訴人分
    別交付現金142 萬元與被告乙○○及匯款142 萬元至被告甲○○
    之前開郵局帳戶，益徵被告乙○○此部分所辯，仍屬有疑，難
    以採信。是被告乙○○以自己所有之意思支配處分其所持有告
    訴人用以清償瑞華公司之327 萬5,130 元，揆諸前揭說明，
    被告乙○○主觀上顯有排除原所有權人權利之不法意圖並據為
    己有之意思，業已該當刑法侵占罪之構成要件甚明。
  ⒌綜上，告訴人開立如附表二編號2 至5 所示之支票均由被告
    乙○○提示兌現，告訴人並將現金142 萬元交付與被告乙○○，
    另將142 萬元匯款至被告甲○○之前開郵局帳戶，嗣亦由被告
    乙○○所取得，可見告訴人確已兌現或支付共計852萬5,130 
    元之款項，已合於聖源企業行所積欠瑞華公司之工程款，然
    被告乙○○卻於收受上開款項後，仍餘327 萬5,130 元款項未
    用於清償瑞華公司而侵占入己，足見其主觀上具意圖為自己
    不法所有之侵占犯意，客觀上亦有處分其所持有上開款項之
    侵占犯行，是被告乙○○此部分侵占犯行，亦堪認定。
(四)綜上所述，被告2 人上開所辯，應屬事後卸責之詞，殊無可
    取。本案事證明確，被告乙○○、甲○○所為「事實欄一、㈠」
    所示之詐欺犯行及被告乙○○所為「事實欄一、㈡」所示之侵
    占犯行均堪以認定，均應依法論科。
二、論罪科刑：
    核被告乙○○、甲○○就「事實欄一、㈠」所為，均係犯刑法第3
    39 條第1 項之詐欺取財罪；被告乙○○就「事實欄一、㈡」所
    為，係犯刑法第335 條第1 項之侵占罪。被告乙○○、甲○○就
    「事實欄一、㈠」所為詐欺取財犯行，有犯意聯絡及行為分
    擔，應論以共同正犯。被告乙○○所為詐欺取財及侵占2 罪間
    ，犯意有別，行為互殊，應予分論併罰。
三、上訴論斷的理由：
    原審認被告2人罪證明確，並審酌被告乙○○、甲○○利用告訴
    人之信賴，為告訴人處理償還工程款事務之機會，施以上開
    詐術，致告訴人受有上揭50萬元之損害，且迄未賠償告訴人
    ，所為實屬可議，另被告乙○○持有告訴人交付之款項，擅自
    挪為己用，致告訴人受有上開327 萬5,130 元之損害，金額
    非少，所為顯屬非當；參酌被告2 人均否認犯行之犯後態度
    ，且被告乙○○事後甚交付與原審法院數紙經鑑定不能排除非
    本人親簽之文書作為證據，難見悔意，兼衡被告2 人本案犯
    罪動機、目的、手段、情節及犯罪行為分擔、參與程度輕重
    、實際所取得之利益、告訴人所受之損害，與被告乙○○自述
    專科畢業之教育程度、從商之經濟狀況、已婚、有2 名成年
    子女之家庭生活狀況；被告甲○○自述大學畢業之教育程度、
    現為執業律師之經濟狀況、離婚、有3 名未成年子女之家庭
    生活狀況等一切情狀，對被告乙○○、甲○○共同犯詐欺取財罪
    部分，分別處有期徒刑6月、4月，均諭知易科罰金之折算標
    準，另對被告乙○○犯侵占罪，處有期徒刑2年。並就沒收部
    分敘明：被告乙○○、甲○○共同詐得告訴人50萬元，被告乙○○
    侵占告訴人交付之327 萬5,130 元，上開款項分屬本案事實
    欄一、㈠㈡之犯罪所得，未經扣案，亦未實際合法發還告訴人
    ，惟該50萬元及327 萬5,130元均由被告乙○○所取得，被告
    甲○○並未分得，業據被告乙○○、甲○○供承在卷（見原審卷一
    第63頁反面、第147頁反面；原審卷二第102 至103 頁反面
    、第104 頁反面至第105 頁），依上開規定及說明，均應在
    被告乙○○所犯罪刑項下宣告沒收，如全部或一部不能沒收或
    不宜執行沒收時，追徵其價額。經核原判決認事用法，核無
    不合，量刑亦屬允當。被告2人上訴意旨否認犯罪，指摘原
    判決不當，為無理由，應予駁回。
四、按刑事訴訟法所稱依法應於審判期日調查之證據，係指與待
    證事實有重要關係，在客觀上顯有調查必要性之證據而言，
    其範圍並非漫無限制，必其證據與判斷待證事實之有無，具
    有關聯性，得據以推翻原判決所確認之事實，而為不同之認
    定，若僅枝節性問題，或所證明之事項已臻明確，或就同一
    證據再度聲請調查，自均欠缺其調查之必要性，未為無益之
    調查，無違法可言（最高法院105 年度台上字第2882號判決
    意旨參照）。被告乙○○見法務部調查局鑑定結果對己不利後
    ，又聲請調查以下證據:
    ①詰問證人王○○:聖源企業行有將本案7張票交被告乙○○進行
      票貼融資，王○○有簽收被告乙○○交付之現金35萬元。
    ②聲請再次鑑定:
　　　a.將聖源企業行所開立的支票作為鑑定切結書及委任書之
        真正。
　　　b.請使用被告乙○○所提供之「聖源企業行」及「李○○」平
        日業務交易文書上之印鑑重新鑑定。
　　　c.請使用被告乙○○所提供之「乙○○與徐培松之協議書」作
        為鑑定丁類蔡祥銘律師印文真正。
    ③傳喚恆春地政證人員證明聖源企業行、李○○、李○○印章是
      否早在屏東地政事務所土地所有權狀影本2紙、土地建築
      改良物所有權買賣移轉契約書（見本院卷二第307、309、
      315頁）送件時已經蓋用。
    ④傳喚證人李○○，待證事實：李○○對案發過程清楚知悉
      。  
　　經查:
（一）證人王○○業於臺灣屏東地方法院105年度屏簡字第31號、1
      05年度簡上字第150號案件（原告瑞華公司、被告甲○○給
      付票款事件）中否認被告乙○○主張之事實，其證述：「李
      ○○委託乙○○、甲○○去與瑞華公司洽談，李○○委託乙○○處理
      何事及如何處理，我均不知情」，見簡上卷第195頁），
      其僅知悉被告甲○○本案之支票跳票後，「104年8月底，因
      聖源企業行要向乙○○借款，伊向乙○○提議由李○○向被上訴
      人（瑞華公司）要回其未兌現之3張支票（含系爭支票）
      ，再由乙○○貸與聖源企業行同額款項，乙○○表示要調度看
      看，因此伊與李○○去跟被上訴人拿回3張支票，但乙○○嗣
      後表示沒辦法借款，於是伊當場就把該3張支票交還李○○
      ，李○○再請伊歸還甲○○」（見屏簡卷第50頁、簡上卷第18
      9-191頁）等語，是本案核無再行傳喚證人王○○之必要。
（二）本案送鑑比對之彰化銀行企業戶顧客印鑑卡所留存之李○○
      印文為真正，乃告訴人及被告2人均不爭執；103年11月20
      日委任書、104年1月30日切結書既經法務部調查局鑑定其
      上李○○印文與近似且真正之彰化銀行企業戶顧客印鑑卡原
      本上之李○○印文不同，事證已明，自無再以被告乙○○自行
      提出之資料進行鑑定之必要。
（三）103年11月20日委任書業經法務部調查局鑑定其上蔡祥銘
      律師印印文與近似且真正之「蔡祥銘律師印」刑事委任狀
      、「蔡祥銘律師印」印章實物印文不同，事證已明，無再
      以被告乙○○所提供之「乙○○與徐培松之協議書」復行鑑定
      之必要。
（四）被告乙○○提出屏東地政事務所土地所有權狀影本2紙、土
      地建築改良物所有權買賣移轉契約書（見本院卷二第307
      、309、315頁）主張其上聖源企業行、李○○、李○○印章早
      在送件時已經蓋用為真正，傳喚地政人員可以證明云云。
      然土地所有權狀乃表彰所有權人地位之公文書，實務上持
      以辦理所有權移轉登記時，並不會將買賣雙方印章蓋於其
      上，為一般人生活經驗即可得知，詎被告乙○○提出之屏東
      地政事務所土地所有權狀影本2紙，於黑白色之影本上竟
      蓋有紅色印文（即聖源企業行、李○○、李○○印文，且李○○
      印文有方形章及圓形章各一），對照其提出之土地建築改
      良物所有權買賣移轉契約書（見本院卷二第315頁），買
      賣雙方為歐陽○○、李○○，惟屏東地政事務所土地所有權狀
      影本2紙上除有與買賣不相干之人（即聖源企業行、李○○
      ）之印文外，買受人李○○依法僅須提出與印鑑證明相符之
      印文即可，然於土地所有權狀上竟有李○○方形章及圓形章
      之印文，在在均與土地登記實務不符，該些印文是否確屬
      真正，容有可疑；而被告乙○○提出之土地建築改良物所有
      權買賣移轉契約書（見本院卷二第315頁）其上李○○印文
      為方形章，與本案爭執之李○○圓形章不同，顯與本案無關
      ，當無傳喚地政人員之必要。
（五）聖源企業行之登記負責人雖為李○○，然實際經營者為李○○
      ，除據李○○證述明確外（見原審卷二第16頁），被告乙○○
      始終陳述其均係與李○○交涉本案，是李○○既與本案無關，
      自無傳訊之必要。　　　
乙、無罪部分
一、公訴意旨略以：被告甲○○明知其與被告乙○○已代聖源企業行
    向瑞華公司協商分期清償工程款事宜，並向瑞華公司取回聖
    源企業行原先開立之系爭支票2 紙，經瑞華公司同意可延期
    後，被告乙○○遂於103 年11月25日交付被告甲○○簽發如附表
    一所示之支票與瑞華公司作為清償工程款之用。告訴人亦於
    103 年11月25日交付乙組支票6 紙與被告乙○○，詎被告甲○○
    、乙○○與瑞華公司達成上開協議後，被告甲○○竟與乙○○共同
    意圖為自己不法之所有，基於侵占之犯意聯絡，未轉交乙組
    支票6 紙與瑞華公司，反侵占入己，留供己用，由被告乙○○
    分別於103 年12月30日、104年1 月30日、104 年3 月2 日
    、104 年3 月30日將如附表二編號2 至5 所示之支票4 紙存
    入簡○○之華南商業銀行屏東分行帳戶提示兌現。嗣後被告乙
    ○○、甲○○又以如附表二編號7 、8 支票2 紙之印文不清楚，
    已由被告甲○○另行開立支票處理為由，要求告訴人以現金清
    償，告訴人遂分別於104 年4 月29日，在屏東縣○○鎮○○路0 
    段00號聖源企業行營業處所，交付現金142 萬元與被告乙○○
    、甲○○，另於104 年5 月29日匯款142 萬元至被告甲○○屏東
    中正路郵局帳戶，被告乙○○、甲○○未將其中327 萬5,130 元
    清償瑞華公司，以此方式共同將告訴人所交付上開款項侵占
    入己，供己挪用。因認被告甲○○此部分涉犯刑法第335 條第
    1 項之侵占罪嫌等語。
二、按犯罪事實應依證據認定，無證據不得認定犯罪事實；不能
    證明被告犯罪者，應諭知無罪之判決，刑事訴訟法第154 條
    第2 項、第301 條第1 項分別定有明文。又事實之認定，應
    憑證據，如未能發現相當證據，或證據不足以證明，自不能
    以推測或擬制之方法，為裁判基礎；且認定不利於被告之事
    實須依積極證據，苟積極證據不足為不利於被告事實之認定
    時，即應為有利於被告之認定；另認定犯罪事實所憑之證據
    ，雖不以直接證據為限，間接證據亦包括在內，然而無論直
    接證據或間接證據，其為訴訟上之證明，須於通常一般之人
    均不致有所懷疑，而得確信其為真實之程度者，始得據為有
    罪之認定，倘其證明尚未達到此一程度，而有合理之懷疑存
    在而無從使事實審法院得有罪之確信時，即應由法院為諭知
    被告無罪之判決。而告訴人之告訴，係以使被告受刑事訴追
    為目的，是其陳述是否與事實相符，仍應調查其他證據以資
    審認（最高法院著有40年度台上字第86號、30年度台上字第
    816 號、76年度台上字第4986號、52年度台上字第1300號判
    例可資參照）。
三、公訴意旨認被告甲○○涉有上開侵占犯行，無非係以被告乙○○
    、甲○○於偵查中之供述、告訴代理人蔡祥銘律師於偵查中之
    指訴、104 年5 月13日收據影本、104 年5 月29日付款明細
    影本、聖源企業行彰化銀行東港分行支票帳戶交易明細表影
    本、被告甲○○屏東中正路郵局帳戶交易明細表影本、簡○○之
    華南商業銀行屏東分行帳戶存款往來交易明細表暨對帳單影
    本、黃家政之台灣銀行屏東農科園區分行帳戶存摺存款歷史
    交易明細查詢影本等為主要論據。訊據被告甲○○堅詞否認有
    何侵占之犯行，辯稱：因瑞華公司不願收受告訴人所開立乙
    組支票6 紙，才借用伊名義開立如附表一編號1 至10所示之
    支票代償，以取回並免除聖源企業行原交付系爭支票2 紙之
    清償責任，由伊負擔票據責任，足見聖源企業行並無損害可
    言；再者，伊已依約兌現如附表一編號1 至2、5 至7 所示
    之支票，僅餘3 期票據債務未如期清償，純屬伊與瑞華公司
    之民事糾紛；另告訴人所交付如附表二編號2至5 所示之支
    票及如附表二編號7 、8 所示之現金，均係由乙○○所取得並
    處分，當不能以乙○○未用於清償聖源企業行之債務，即認伊
    該當侵占之犯行等語。
四、經查：
  ㈠被告甲○○、乙○○有代聖源企業行向瑞華公司協商分期及延期
    聖源企業行積欠瑞華公司852 萬3,150 元之工程款，由被告
    甲○○開立如附表一所示之支票與瑞華公司作為代償聖源企業
    行積欠上開工程款之用，而告訴人所開立如附表二編號2 至
    5 所示之支票及交付現金284 萬元款項均由被告乙○○所收受
    ，其後如附表一編號8 至10之支票未兌現，致聖源企業行尚
    餘327 萬5,130 元之工程款未償還瑞華公司等情，業經認定
    如前，此部分事實，應先堪以認定。又瑞華公司既已受償之
    525萬元，被告2人無法處分或管領該部分之金額，自不合於
    侵占罪易持有為所有之要件，檢察官上訴書主張被告2人對
    瑞華公司已受償之525萬元主觀上亦有不法意圖云云（見本
    院卷一第13頁），容有誤會。
  ㈡查告訴人供稱：我開立乙組支票6 紙時，不知道被告乙○○、
    甲○○有換票的舉動，乙組支票6 紙我都只交給乙○○，我請乙
    ○○拿去給瑞華公司等語（見原審卷二第17頁正反面）。準此
    以觀，關於乙組支票6 紙如何清償瑞華公司之事宜，係告訴
    人委託被告乙○○處理，告訴人並未將乙組支票6 紙交給被告
    甲○○或委由被告甲○○處理乙組支票6 紙，且乙組支票6 紙亦
    係由被告乙○○持有及管領，被告甲○○僅經手如附表二編號8 
    所示之現金款項後，即將該款項交付與被告乙○○，此亦為被
    告乙○○所不爭執（見原審卷一第150 頁；原審卷二第102 至
    103 頁反面、第104 頁反面）。是尚難逕認被告甲○○持有該
    327 萬5,130 元款項或知悉被告乙○○如何支配、處分該327 
    萬5,130 元，而難認被告甲○○對於被告乙○○侵占未清償瑞華
    公司之327 萬5,130 元款項有犯意聯絡及行為分擔。
  ㈢再者，被告甲○○因代聖源企業行清償瑞華公司之工程款，為
    將聖源企業行系爭支票2 紙換回，而開立如附表一所示之支
    票，因而與瑞華公司成立債務承擔之契約，業經臺灣高等法
    院高雄分院以106 年度上易字第342 號、最高法院107 年度
    台簡上字第16號民事判決認定在案，有上開判決附卷可參（
    見原審卷一第75至80頁）。準此以觀，被告甲○○為處理聖源
    企業行積欠瑞華公司之工程款事宜，而開立如附表一所示之
    支票與瑞華公司，因此對瑞華公司負有票據債務；佐以告訴
    人所交付乙組支票6 紙及如附表二編號7 、8 所示之現金28
    4 萬元，均由被告乙○○所取得，被告甲○○並未收取分文，業
    據被告乙○○、甲○○供述明確，亦如前述。從而，被告甲○○此
    部分所為，既代聖源企業行清償積欠瑞華公司之工程款債務
    ，致被告甲○○因此負有票據債務，實難認被告甲○○主觀上對
    於因如附表一編號8 至10所示支票遭退票而未清償瑞華公司
    之餘款327 萬5,130 元存有不法所有意圖或構成侵占之客觀
    犯行，此部分應純屬債務不履行之民事糾紛。
五、綜上所述，檢察官雖起訴及上訴意旨認被告甲○○此部分亦涉
    有侵占之犯行，惟公訴人所提上開證據，在客觀上尚未達於
    通常一般人均不致有所懷疑，得確信被告甲○○有涉犯上開犯
    行為真實之程度，揆諸前揭法條及判例意旨，本於「罪證有
    疑、利於被告」之證據法則，自無從形成被告甲○○此部分有
    罪之確信，基於無罪推定原則，應為無罪判決之諭知。　　
六、原審因而以不能證明被告甲○○犯侵占罪，而為其無罪之諭知
    ，核無違誤；檢察官上訴意旨，猶執前詞，指摘原判決不當
    ，為無理由，應予駁回。
七、按刑事訴訟法第371 條之規範目的在於防止被告藉由上訴又
    不到庭的方式，延滯訴訟的進行。故被告之聽審權固屬憲法
    第16條保障人民訴訟權之一，但並不容許被告得任意以缺席
    審判期日癱瘓程序的進行。而所謂無正當之理由不到庭，係
    指在社會通常觀念上，認為非正當之原因而不到庭者而言。
    是關於患病之人能否出庭，是否有不到庭之正當理由，應就
    具體情形，按實際狀況，視其病況是否達到無法到庭之程度
    而定，非謂一經患病住院，不論其病情輕重概有不到庭之正
    當理由（最高法院109 年度台上字第5562號判決意旨參照）
    。經查:
（一）被告乙○○之辯護人於本院111年6月9日審理期日主張被告
      乙○○昨日送急診，現於署立屏東醫院（下稱屏東醫院）住
      院，無法來開庭，並提出被告乙○○手打石膏照片為證云云
      （見本院卷五第508、536頁）。然經本院暫時休庭詢問屏
      東醫院急診專科護理師結果，據覆以「乙○○昨天下午5點2
      6分過來，當天晚上9點45分我們註記可以離院，但乙○○不
      願離院」、「到急診室的時候，乙○○可以對話，意識是清
      楚可以對談」、「她沒有骨折，紀錄上面顯示退化性關節
      炎，所以才打石膏固定」等語，有本院電話查詢紀錄可證
      （見本院卷五第550頁），是被告乙○○之病況未達到無法
      到庭之程度，其既經本院合法傳喚，無正當理由未於本院
      審判期日到庭，有本院送達證書及刑事報到單在卷可憑，
      爰依刑事訴訟法第371條之規定，不待其陳述，逕行判決
      。
（二）被告甲○○以其於本院111年6月9日審理期日另於臺灣屏東
      地方法院開庭為由，拒絕到庭接受審理。惟本院上述審理
      期日開庭通知早在111年4月13日即由被告甲○○收受，有其
      親筆簽名之本院送達證書在卷可證（見本院卷五第480頁
      ），而臺灣屏東地方法院之開庭通知係於111年6月7日方
      發出與被告甲○○，有該院通知書可證（見本院卷五第470
      頁），被告甲○○身為律師，應知須向定期在後之臺灣屏東
      地方法院請假，卻捨此而不為，拒不到庭，難認有正當理
      由未於本院審判期日到庭，爰依刑事訴訟法第371條之規
      定，不待其陳述，逕行判決。
八、被告乙○○聲請改期（即再開辯論）應予駁回之理由
　　被告乙○○於本院辯論終結後之111年6月12日具狀提出屏東醫
    院病歷紀錄、掛號單，主張其於111年6月8日晚間急診就醫
    住院，病況危急，醫師判定需要於111年6月9日由精神科、
    神經外科、骨科會診，聲請改期云云。經查:
（一）被告乙○○於111年6月8日就醫後，當日19:42急診處方明細
      雖記載「目前須住病房觀察治療」（見本院卷六第7頁）
      ，但於同日23:12醫師最終診斷結果為「頭暈目眩、左側
      腕部挫傷之初期照護、左側髖部挫傷之初期照護、左側踝
      部挫傷之初期照護、頭皮鈍傷之初期照護」（見本院卷六
      第9頁），已無之前「目前須住病房觀察治療」之醫囑，
      表示被告乙○○已可離院。
（二）又111年6月8日下午11時13分該院急診處方明細記載「病
      患目前要求在急診留觀」，係因被告乙○○自己不願離院，
      主動要求留觀，醫師方註記於其上，業經本院詢問屏東醫
      院急診護理站醫師明確，有本院電話查詢紀錄可證（見本
      院卷六第87頁），足證被告乙○○並非真有住院治療之需求
      。
（三）被告乙○○提出於111年6月8日下午9時13分、9時14分、9時
      47分，預約於111年6月9日上午至精神科、神經外科、骨
      科就診之預約掛號單，並主張於111年6月9日上午需要精
      神科、神經外科、骨科共同會診，無法開庭云云。惟查:
1.所謂醫師會診係指主治醫師另安排不同科別之醫師，於同一時
  間、地點共同診療患者。然觀之被告乙○○於111年6月9日上午
  至精神科、神經外科、骨科就診之預約掛號單（見本院卷六第
  47-51頁），所預約掛號之門診就診號各為118、34、52號，顯
  係各科醫師各自於門診時間分別看診，並無其所稱共同會診之
  情事。
2.經本院詢問屏東醫院急診護理站醫師劉○○結果，據覆以「乙○○
  手部挫傷且自述頭部撞傷，急診的時候，就有安排電腦斷層，
  但都沒有問題，其要求住院，我們認為不需要住院」、「她的
  狀況其實沒有急迫性」、「她其實都沒有急性須住院治療狀況
  ，且可自行活動，她一直在闡述她的狀況希望留觀到早上，我
  們有說她可以出院，但她不想出院，簡小姐沒有三科會診問題
  」，有本院電話查詢紀錄可證（見本院卷六第89頁）。
3.又本院函請屏東醫院檢送被告乙○○111年6月8日、9日就醫病歷
  ，及說明被告乙○○有無因111年6月8日急診病症，致無法於同
  年月9日上午10時到本院開庭之情形，該醫院於函文上說明「
  病人111年6月8日到本院急診就醫，外傷部分照會專科，無住
  院之需求，且COVID-19 PCR:Negative，病人要求住院，但已
  告知專科建議門診，意識清楚拒回家，要求留到早上等社工，
  無家屬願意帶回，並無明顯無法自行活動之生理上疾病」，有
  屏東醫院111年6月16日屏醫醫政字第1110052824號函及所附病
  歷在卷可證（見本院卷六第231-250頁），足認被告乙○○前述
  主張，均屬虛偽。
綜上所述，被告乙○○聲請改期（即再開辯論），應予駁回。　據
上論結，應依刑事訴訟法第368條、第371條，判決如主文。
本案經檢察官王繼瑩提起公訴，檢察官吳聆嘉提起上訴，檢察官
何景東到庭執行職務。
中　　華　　民　　國　　111 　年　　6 　　月　　30　　日
                  刑事第七庭    審判長法  官　李璧君
                                      法  官　葉文博
                                      法  官　石家禎
以上正本證明與原本無異。
不得上訴。
中　　華　　民　　國　　111 　年　　6 　　月　　30　　日
                                      書記官　楊馥華
附錄本判決論罪科刑法條：
中華民國刑法第339條第1項
意圖為自己或第三人不法之所有，以詐術使人將本人或第三人之
物交付者，處 5 年以下有期徒刑、拘役或科或併科 50 萬元以
下罰金。
中華民國刑法第335條第1項
意圖為自己或第三人不法之所有，而侵占自己持有他人之物者，
處 5 年以下有期徒刑、拘役或科或併科 3 萬元以下罰金。

附表一：乙○○、甲○○交付予瑞華公司之合作金庫商業銀行潮
        州分行支票（發票人：甲○○）
編號 發票日期 票號 金額 兌現情形 備註  1 104.02.05 PW0000000 105 萬元 有兌現   2 104.03.05 PW0000000 105 萬元 有兌現   3 104.04.05 PW0000000 105萬元 未提示 瑞華營造公司於104年5 月13日退還支票2 紙，乙○○另交付附表一編號9 、10之以甲○○名義簽發104 年9 月30日、104年10月31日屏東民生路郵局同額支票以換票。  4 104.05.05 PW0000000 105萬元 未提示   5 104.06.05 PW0000000 105萬元 有兌現   6 104.07.05 PW0000000 105萬元 有兌現   7 104.08.05 PW0000000 105萬元 有兌現   8 104.09.05 PW0000000 117 萬5,130元 退票   9 104.09.30 X0000000 105萬元 退票   10 104.10.31 X0000000 105萬元 退票   共計  852 萬5,130元 應為聖源企業行清償工程款852 萬5,130 元，然交付予瑞華公司支票卻未兌現金額：327 萬5,130 元（有兌現算入清償金額為編號1 、2、5 至7 ）  

附表二：李○○交付之彰化商業銀行東港分行支票（發票人：聖
        源企業行李○○）及現金
編號 發票日期 票號 金額 兌現情形 備註  1 103.11.25 現金 35萬元 現金交付 李○○支付乙○○所稱瑞華公司要求之利息。  2 103.12.30 KN0000000 142 萬5,130 元 有兌現 兌現人：簡姿圩  3 104.01.30 KN0000000 142萬元 有兌現 同上  4 104.02.28 KN0000000 142萬元 有兌現 同上  5 104.03.30 KN0000000 142萬元 有兌現 同上  6 104.04.30 KN0000000 15萬元 有兌現 李○○支付乙○○所稱瑞華公司要求之利息（匯款至黃家政臺灣銀行屏東農科園區分行帳戶）。  7 104.04.29 KN0000000 142萬元 作廢 乙○○、甲○○退還支票改收現金142 萬元。  8 104.05.29 KN0000000 142萬元 作廢 乙○○、甲○○退還支票改收現金142 萬元（李○○匯款至甲○○屏東中正路郵局＜起訴書誤載為民生路郵局＞）。  共計  工程款852 萬5,130 元+ 利息50萬元